【裁判字號】    90,簡上,331
【裁判日期】    901019
【裁判案由】    確認本票債權不存在
【裁判全文】
臺灣臺北地方法院民事判決  九十年度簡上字第三三一號
    上  訴  人  乙○○
    訴訟代理人  甲○○
    法定代理人  丙○○
    訴訟代理人  丁○○
右當事人間請求確認本票債權不存在事件，上訴人對於中華民國九十年四月二十六日
本院台北簡易庭八十九年度北簡字第一六一六五號第一審簡易判決提起上訴，本院判
決如左：
    主      文
上訴駁回。
第二審訴訟費用由上訴人負擔。
    事      實
甲、上訴人方面：
  一、聲明：
  （一）原判決廢棄。
  （二）確認被上訴人所持有，上訴人於民國八十六年九月十七日所簽發，票面金額
        新台幣（下同）三十萬元，未載明到期日之本票債權不存在。
  二、陳述：除與原審判決記載相同者，茲予引用外，補稱：
      上訴人前六個月之業績達到標準，故向被上訴人領取業績獎金並開立本票，該
      本票係為擔保上訴人於被上訴人公司之業績不滑落而簽發，而今早已無撤契現
      象，上訴人業績亦未滑落，被上訴人自應將該本票歸還上訴人，上訴人係被動
      遭被上訴人公司片面解雇，依保險同業公會之登錄記錄可知，上訴人於八十九
      年十一月十四日以前，均仍登錄於被上訴人公司，上訴人解雇被上訴人卻不讓
      上訴人註銷在被上訴人公司之業務員登記。從而請求鈞院廢棄原判決，而為確
      認該本票債權不存在之判決。
  三、證據：援用原審之立證方法。
乙、被上訴人方面：
  一、聲明：駁回上訴。
  二、陳述：除與原審判決記載相同者，茲予引用外，補稱：
  （一）依兩造所不爭執之業務襄理合約書第一、三、四條之約定，合約期間為二年
        ，上訴人每月之責任額應達ＦＹＰ（首年度佣金）（該合約書誤載為ＦＰＹ
        ）二十萬元以上，而上訴人自任職日起至六個月止，每月平均達成上述責任
        額時，被上訴人始同意以預付之方式預付上訴人特別獎金，上訴人則開立系
        爭本票作為擔保，如上訴人未能履約，被上訴人即得以本票裁定之方式迅速
        取回，故被上訴人始同意以預付方式預付上訴人特別獎金，此乃商業慣行而
        行之多年，並為眾人熟知理解之方式，上訴人於其自由意志下同意簽發系爭
        本票予被上訴人作為擔保，並無不妥，況上訴人係於八十七年一月二十三日
        即已離職，上訴人對於其任職未滿二年亦未否認，僅一再主張係遭被上訴人
        公司片面解約，然未能舉證以實其說，是其主張不足採信，從而請求鈞院駁
        回其上訴。
  （二）又上訴人自八十六年十一月以後即無業績，也未至公司上班，因公司仍須代
        為支出勞健保費用，故於八十七年一月二十三日向相關單位終止上訴人之勞
        健保，上訴人雖主張曾向被上訴人提出撤銷登錄之申請，然被上訴人並未收
        到上訴人之申請。
  三、證據：援用原審之立證方法。
    理      由
一、本件上訴人未於最後言詞辯論期日到場，核無民事訴訟法第三百八十六條所列各
    款之情形，爰依被上訴人聲請，由其一造辯論而為判決。
二、上訴人起訴主張被上訴人持有上訴人於八十六年九月十七日所簽發、票面金額三
    十萬元、未載到期日之系爭本票，係上訴人任職被上訴人前身之慶豐人壽保險股
    份有限公司（以下簡稱慶豐保險公司）時，因達成業績責任額為支領特別獎金而
    簽發之保證票，其目的在防止客戶撤契致業績滑落，上訴人已依約達成責任額，
    詎被上訴人未將系爭本票返還，反持之向法院聲請裁定准許強制執行，為此訴請
    判決確認該本票債權不存在等語。被上訴人則以：依兩造八十六年三月所簽訂之
    業務襄理合約書之約定，上訴人領取特別獎金須符合於合約期間內每個月平均保
    險業績責任額達到二十萬元、不得中途離職、必須專職及須任職滿二年等要件，
    雖上訴人八十六年三月至九月之前六個月平均業績額達到二十萬元而得領取業績
    獎金，惟依合約第四條約定該獎金僅係上訴人所「預領」，並非已取得該獎金，
    上訴人於八十七年一月二十三日離職，未任職滿合約二年之期間，且依其八十六
    年三月至十一月任職期間招攬保險業績紀錄，僅八十六年三月及五月達合約約定
    二十萬元之業績標準，其他月份則掛零或未達二十萬元之業績標準，自不符取得
    前揭獎金之要件等語，資為抗辯。
三、上訴人主張其任職於被上訴人前身之慶豐保險公司時，曾依兩造間業務襄理合約
    書支領特別獎金三十萬元，並簽發以八十六年九月十七日為發票日、票面金額三
    十萬元、未載到期日之本票一紙予被上訴人收受以供擔保，嗣被上訴人執該本票
    向法院聲請裁定准許強制執行等事實，業據其提出本院八十九年度票字第二四三
    二五號裁定為證，復為被上訴人所不爭執，堪信上訴人此部分主張為真實。惟上
    訴人主張該本票係為擔保其業績不滑落而簽發，今早已無撤契現象，其業績亦未
    滑落，被上訴人自應將該本票歸還上訴人，則為上訴人所否認，並以上訴人所領
    取之獎金係「預領」性質，因上訴人任職未滿二年即離職，亦未達業績要求標準
    ，自應返還預領之獎金，被上訴人持上訴人簽發之系爭本票行使權利，自屬正當
    等語置辯。經查，依卷附兩造於八十六年三月簽訂之專案特別獎金業務襄理合約
    書第一條、第三條、第四條、第五條、第六條之約定內容可知，兩造約定上訴人
    任職於被上訴人公司之合約期間為二年，上訴人每月之業績責任額應達二十萬元
    以上，若上訴人自任職日起前六個月每月平均完成上述二十萬元之業績責任額時
    ，被上訴人同意預付特別獎金予上訴人，然上訴人如中途離職無法履行合約，或
    經查悉有兼職情事時，則應退還預領之特別獎金。依被上訴人所提而為上訴人所
    不爭之業績總額查詢表之記載，自上訴人任職日起六個月（即八十六年三月至同
    年九月）其平均業績達二十萬元以上，與系爭合約書第四條「預付」特別獎金之
    情形相符，上訴人因而領取三十萬元之特別獎金，其所簽發之系爭本票發票日期
    為八十六年九月十七日，金額又為三十萬元，足認上訴人所領取之特別獎金係屬
    「預領」性質，並簽發系爭本票作為返還該獎金之擔保，若嗣後發生違反合約應
    返還預領獎金之情形時，被上訴人得就系爭本票求償行使，亦即，上訴人當時簽
    發系爭本票之目的，應在於擔保預領獎金之返還。上訴人既自承係依合約書約定
    領取獎金，卻主張該獎金為其所應得並非預領性質，除未舉證以實其說外，亦與
    上開客觀事實證據不符，自不足採信，被上訴人抗辯該特別獎金係屬預付或預領
    性質，即屬可採。
四、依兩造合約書第五條之約定，如上訴人中途離職無法履行合約，應無條件退還預
    領之特別獎金。查上訴人於八十六年十月之業績額為四百五十二元，同年十一月
    為十六萬一千三百七十元，十二月以後則均為零，為上訴人所不爭，並有業績總
    額查詢單附卷可稽，已與兩造合約書第三條上訴人每月業績責任額應達二十萬元
    以上之規定有違，又因上訴人自八十六年十一月以後即無業績，被上訴人遂於八
    十七年一月二十三日將上訴人之勞健保辦理退出，亦有兩造所不爭之全民健康保
    險保險對象退保（轉出）申請表在卷可考，而上訴人係於八十六年三月開始任職
    ，堪認上訴人於任職未滿二年之際，即於八十七年一月二十三日自被上訴人公司
    離職，依系爭合約第五條之約定，自應退還預領之特別獎金，是被上訴人抗辯上
    訴人任職未滿二年即中途離職，應退還特別獎金一節，即屬可採。上訴人另主張
    係遭被上訴人片面解約，且迄八十九年十一月十四日以前，均仍登錄於被上訴人
    公司，固據其提出中華民國人壽保險商業同業公會書函一件為證，惟上訴人簽發
    系爭本票之目的既在擔保兩造間業務襄理合約內容之履行，則倘實際上上訴人之
    行為與合約約定之義務有違，被上訴人自得就該支票行使權利。亦即，系爭合約
    書第五條所規定之「離職」，配合後段「無法履行合約」之用語以觀，應作實質
    認定，上訴人僅任職前六個月平均業績責任額曾達二十萬元，並因此預領特別獎
    金，六個月之後即自八十六年十二月起即無任何業績紀錄，自與合約書所謂「中
    途離職」之情形相當，被上訴人於八十七年一月將上訴人之勞健保辦理退出，即
    屬有據，上訴人主張係遭被上訴人片面解雇，並未舉證以實其說，依上開說明，
    亦非可採。又保險業務員之登錄屬於主管機關及保險業者之行政管理事項，不能
    憑為僱傭關係或任職狀態是否存在之依據，上訴人提出之人壽保險商業同業公會
    書函雖記載其至八十九年十一月十四日前均登錄於被上訴人公司，惟上訴人於登
    錄期間之八十六年十二月以後並無任何業績，即屬離職狀態，不因是否仍登錄於
    被上訴人公司而有所不同。
五、綜上所述，上訴人於被上訴人公司任職六個月以後即無業績，與兩造合約書之約
    定有違，並符合中途離職而應返還預領特別獎金之條件，被上訴人自得請求上訴
    人返還預領之特別獎金，並得就上訴人所簽發用以擔保特別獎金返還之系爭本票
    行使權利。從而上訴人本於確認之訴之法律關係，請求確認系爭本票債權不存在
    ，為無理由，不應准許。原審為上訴人敗訴之判決，並無不合，上訴意旨指摘原
    判決不當，求予廢棄改判，為無理由，應予駁回。
六、據上論結，本件上訴為無理由，依民事訴訟法第四百三十六條之一第三項、第四
    百四十九條第一項、第七十八條、第四百六十三條、第三百八十五條第一項前段
    ，判決如主文。
中      華      民      國    九十      年      十      月     十九     日
                                        民事第二庭審判長法  官  丁蓓蓓
                                                        法  官  吳青蓉
                                                        法  官  林庚棟
右為正本係照原本作成
不得上訴
中      華      民      國    九十      年      十      月     十九     日
                                                        書記官  劉芳菊


司法院資訊處製作；財團法人民間司法改革基金會備份。
